【裁判字號】    90,簡上,58
【裁判日期】    901018
【裁判案由】    分割共有物
【裁判全文】
臺灣桃園地方法院民事判決  九十年度簡上字第五八號
    上  訴  人  乙○○
                甲○○
    上  訴  人  丙○○
    被上訴人    婁秀珍
右當事人間分割共有物事件，上訴對於中華民國八十九年十一月六日本院桃園簡易庭
八十八年度桃簡字第一四四八號第一審判決提起上訴，本院判決如左：
    主    文
上訴駁回。
第二審訴訟費用由上訴人乙○○及甲○○各負擔二分之一。
    事    實
甲、上訴人方面：
一、聲明：求為判決（一）原判決廢棄。（二）將坐落於桃園縣中壢市○○段一四五
          ０地號，地目為田，面積二百四十五平方公尺之土地予以原物分割。
二、陳述：除與原判決記載相同者，玆引用之外，補稱：
    （一）原判決理由略以：系爭土地為桃園縣中壢市平鎮擴大修訂計劃之住宅區用
          地，依臺灣省畸零地使用規則第三條第一項第一款及所附附表一規定：「
          本規則所稱面積狹小地基，係指基地深度與寬度未達左列規定者：一、一
          般建築用地：正面路寬超過七公尺至十五公尺；甲乙建築用地或住宅區：
          最小寬度三‧公尺，最小深度十四公尺‧‧‧‧然果以原物分割，被上訴
          人應有部分折算僅有十一‧一三平方公尺，上訴人乙○○、甲○○應有部
          分折算僅有二‧七八平方公尺，其二人若保持共有土地原物分割亦僅有五
          ‧六平方公尺，是本件若以原物分割均將使土地細分，難作有效之利用，
          亦有違上述之規定云云」。惟查：地政機關依土地法第三十一條之規定所
          為最小面積之規定，並禁止其再分割，與原審所提之台灣省畸零地使用規
          則並不相同，原審引用不同法源依據並不妥當。
    （二）本事件被上訴人於原審乃依據台灣省畸零地使用規則認為如依原物分割，
          就上訴人之部分並不符合最小建築面積，惟查：分割共有物得登記面積與
          前開畸零地使用規則為不同之概念，共有人分割取得之共有物如何使用？
          作何使用，均為各共有人之權利，並非不得申請建築執照即屬無使用利益
          。另有關建築法第四十六條之規定主要是在規範，建築基地之最小面積，
          而分割共有物與建築基地實屬二不同之概念，並不得相提並論，原判決認
          事用法殊有誤會。又被上訴人就聲請分割之土地，其持分僅有八十八分之
          四，以持分占極少數之人，出面主張分割共有物，分割方案竟要求變賣共
          有物，致持分大者之人權益於不顧，若被上訴人之目的僅在於出售其持分
          ，大可將其持分出售，上訴人亦願加以買受，其捨出售方式不為，竟要求
          變賣共有物全部，其權利行使上，實有權利濫用之情形。
    （三）另上訴人另已具狀向鈞院提起所有權移轉登記訴訟，訴訟結果對本事件有
          重大影響，甚或造成無分割之必要，爰請求依民事訴訟法第一百八十二條
          之規定，裁定停止本件訴訟。
    （四）依據最高法院八十五年度台上字第一三四三號判決：「依臺灣省畸零地使
          用規則第九條第一項但書、第十一條至第十四條之規定，建築基地面積畸
          零狹小不合規定，得與鄰接土地所有人協議調整地形或合併使用，達到規
          定最小面積之寬度及深度，如不能達成協議時，亦得申請調處、調處不成
          立時，基地所有人或鄰接土地所有人得就規定最小面積之寬地及深度範圍
          內土地按徵收補償金額預繳承買價款，申請該管地方政府徵收後辦理出售
          ，原審疏未注意及之，遽以如採原物分割，將使多數共有人分得之土地為
          畸零地，不能單獨利用，而為變價分割，自欠允洽」顯然建築基地面積畸
          零狹小，不符最小建築面積，並不構成不得原物分割之依據，原判決誤會
          ，而為變賣共有物之判決，顯不顧其他共有人之權利，自欠允洽。
三、證據：爰用第一審所提證據資料。
乙、上訴人丙○○方面：
    上訴人未於言詞辯論期日到場，亦無提出任何書狀作何聲明及陳述。
丙、被上訴人方面：
一、聲明：求為判決駁回上訴人之上訴。
二、陳述：除與原判決記載相同者，予以引用外，補稱：
（一）按土地法第三十一條第一項所為最小面積之規定，大抵均委由其他法令定之，
      諸如農業發展條例第十六條第一項、實施耕者有其田條例台灣省施行細則第十
      條：或由直轄市、縣政府依其他法律定之，諸如依建築法第四十六條規定所定
      之台灣省畸零地使用規則，而該規則所定建築基地最小面積之規定，則係依同
      法第四十四條規定而來，觀之「直轄市、縣（市）（局）應視當地實際情形規
      定建築基地最小面積之深度及寬度；建築基地畸零狹小不合規定者，非與鄰接
      土地調整地形或合併使用，達到規定最小面積之深度及寬度，不得建築」自明
      。
（二）被上訴人就系爭土地之應有部分折算僅有十一‧一三平方公尺，上訴人乙○○
      及甲○○之應有部分折算亦各僅有二‧七八平方公尺，倘二人保持共有，亦僅
      有五‧五平方公尺，而系爭土地為建築用地，其能否供建築基地使用，自應依
      建築法及相關法令之規定為之，是以揆之上揭台灣省畸零地使用規則，苟原物
      分割，分割後非與鄰接土地土地調整地形或合併使用，均不得建築，其分割與
      未分割又有何異，業經原審判決詳敘在案，原判決實無違誤，詎上訴人徒以空
      言遽謂土地法第三十一條最小面積規定與台灣省畸零地使用規則不同云云，即
      屬無據。
（三）系爭土地為畸零地，早經鄰地所有人寶家建設股份有限公司依臺灣省畸零地使
      用規則及建築法竟向桃園縣政府工務局申請調處合併使用在案，又上訴人乙○○經上訴人丙○○通知優先承買，拒不簽約，復於中壢地政事務所通知調處時
      經被上訴人及上訴人丙○○均表示願意將應有部分售予上訴人乙○○，上訴人
      乙○○拒不簽到即離去，致調處不成立，故兩造間並無任何契約關係，亦且系
      爭土地為畸零地，其請求所有權移轉登記亦欠缺權利保護要件，足認其請求所
      有權移轉登記係為牽制本件所為，為權利濫用浪費司法資源，詎上訴人乙○○
      與甲○○竟以之據為上訴理由，亦屬無據。
三、證據：援用第一審所提之證據資料。
    理    由
壹、程序方面：
一、本件被上訴人於原審對上訴人全體提起分割共有物訴訟，其訴訟標的，對於共同
    訴訟之各人，必須合一確定，上訴人乙○○、甲○○二人提起上訴，係有利於共
    同訴訟人之行為，依民事訴訟法第五十六條第一項，其效力及於未提上訴之丙○○，爰將之列為上訴人，合先敘明。
二、上訴人丙○○未於言詞論期日到場，核無民事訴訟法第二百八十六條各款所列情
    形，爰准依被上訴人聲請，由其一造辯論而為判決。
三、上訴人乙○○及甲○○主張其已向上訴人丙○○提起土地所有權移轉訴訟，若獲
    勝訴判決，即無分割共有物之必要，為此，請求裁定停止本件訴訟。然按即便上
    訴人乙○○、甲○○所提之土地所有權移轉登記之訴為有理由，系爭土地之共有
    人仍有上訴人乙○○、甲○○及被上訴人三人，只要被上訴人提起分割共有物之
    訴，本件仍有進行分割之必要，故上訴人此部份主張洵無所據，本院仍逕行訴訟
    程序，併此敘明。
貳、實體方面：
一、本件被上訴人起訴主張坐落桃園縣中壢市○○段一四五０地號土地（以下簡稱為
    系爭土地），地目為田，面積為二四五平方公尺，被上訴人應有部分八十八分之
    四，上訴人乙○○、甲○○應有部分各為八十八分之一，上訴人丙○○應有部份
    為八十八分之八十二，兩造均無不為分割之約定，惟迄今仍無法為分割方法之協
    議，故被上訴人爰依民法第八百二十三條之規定，請求分割共有物，且由於系爭
    土地若以原物分割，其土地面積過於狹小，將成為畸零地難以利用，故請求將系
    爭土地為變價分割。又雖上訴人乙○○就上訴人甲○○及丙○○之應有部分另聲
    請假處分，但無礙於被上訴人提起分割共有物之訴。
二、上訴人丙○○對於被上訴人請求分割共有物及分割方法為變價分割之主張均無意
    見；上訴人乙○○及甲○○則不同意分割，且若要分割，亦應為原物分割，不得
    為變價分割等語資為抗辯。
三、被上訴人起訴主張坐落於桃園縣中壢市○○段一四五０地號，地目為田，面積二
    四五平方公尺之土地（以下簡稱為系爭土地）為兩造所共有，被上訴人應有部分
    八十八分之四、上訴人乙○○、甲○○應有部分各為八十八分之一、上訴人丙○○應有部分為八十八分之八二等情，為上訴人所不爭執，並業據被上訴人提出土
    地登記簿謄本等件為證，故堪信被上訴人此部份主張為真實。
四、按各共有人，得隨時請求分割共有物。但因物之使用目的不能分割或契約定有不
    分割之期限者，不在此限，此民法第八百二十三條第一項定有明文。經查：本件
    系爭土地地目為田，被劃歸中壢市平鎮擴大修訂計劃內，屬於住宅區，此有被上
    訴人所提之桃園縣政府工務局簡便行文表一紙附卷可查，故該土地之使用目的上
    並無不能分割之情形。又被上訴人主張共有人對於系爭土地並無不為分割之約定
    ，此雖為上訴人乙○○所否認，然上訴人乙○○對於雙方不分割之約定，並無法
    舉證以實其說，故此部份抗辯並不可採。又被上訴人主張上訴人乙○○就上訴人
    甲○○及丙○○之應有部分聲請假處分，亦經中壢地政事務所登記在案，此亦有
    土地登記簿謄本附卷可查，應採為真實。然按假處分之效力，僅在禁止債務人就
    特定財產自由處分，並不排除法院之強制執行，亦不能因此而阻礙共有人請求法
    院分割共有物之權能，且依強制執行法第五十一條第二項之規定，實施查封後，
    債務人就查封物所為移轉、設定負擔或其他有礙執行效果之行為，僅對債權人不
    生效力，而裁判分割，係由法院依職權為之，既於查封之效力無礙，殊無於實施
    假處分之後，不准分割之法律上理由，此最高法院六十九年度台上字第二四０三
    號判例可資參照。系爭土地關於上訴人丙○○及甲○○之應有部分雖經假處分，
    惟揆諸前揭判例意旨，仍無礙於共有物之分割，被上訴人自得爰依民法第八百二
    十三條第一項之規定，隨時請求分割共有物。
五、再上訴人乙○○、甲○○復以，共有物之出售，共有人有優先承購權，非經全體
    共有人拋棄優先購買權外，不得出售與非其共有人，上訴人丙○○收買共有土地
    應有部分八十八分之八十二部分，均未經他共有人表示放棄優先購買權而私相授
    受，已為法所不許，上訴人乙○○、甲○○已向本院提起所有權移轉登記訴訟，
    訴訟結果對本件事件有重大影響甚或造成無分割之必要云云。惟查：土地法第三
    十四條之一第四項所規定共有人之優先承購權，並未如土地法第一百零四條第二
    項後段及耕地三七五減租條例第十五條第三項之規定，亦無準用之明文，自不得
    比照各該條項而為同一之解釋。土地法第三十四條之一第四項規定共有人優先承
    購權，屬於訂立買賣契約之請求權，其行使以共有人與第三人間之買賣行為有效
    存在為前提，性質上屬於債權行為，僅為共有人間之權利義務關係，並無及於第
    三人之效力。因之，共有人出賣其應有部分，如未事先徵求他共有人是否願意優
    先承購，而與第三人訂立買賣契約，並已完成土地權利變更登記時，其登記應屬
    有效。他共有人僅得依民法第二百二十六條循司法途徑向出賣之共有人請求損害
    賠償（最高法院六十五年台上字第八五三號判例可資參照）。是上訴人乙○○、
    甲○○上開所辯，縱然屬實，上訴人丙○○尚未完成所有權移轉登記程序，故上
    訴人丙○○仍為系爭土地之共有人，是被上訴人仍得以目前土地登記簿謄本上之
    共有人即上訴人乙○○、甲○○、丙○○為分割共有物之訴。末上訴人乙○○及
    甲○○主張被上訴人應有部分僅為八十八分之四，其為應有部分極少之人，其提
    起分割共有物之訴，並求予變價分割，實有權利濫用云云。然按前述民法第八百
    二十三條之規定，並未限制應有部分較少之人不得提起分割共有物之訴，況分割
    方法乃為法院之權限，不受共有人主張之拘束，從而，被上訴人爰依民法第八百
    二十三條第一項之規定，請求分割共有物，並無權利濫用之情形，應准許之。
六、又本件系爭土地之分割方法被上訴人主張變價分割，為上訴人乙○○及甲○○所
    反對，並抗辯應以原物分割始為適當云云。然按按共有物之分割，依共有人協議
    之方法行之；分割之方法，不能協議決定者，法院得因任何共有人之聲請，命為
    左列之分配：（一）以原物分配於各共有人（二）變賣共有物，以價金分配於各
    共有人，此民法第八百二十四條第一、二項定有明文。系爭土地之分割方法，迄
    今未達成協議，此為雙方所不爭執，故本院自得依被上訴人之聲請，以上述規定
    之方法為裁判分配。又所謂裁判分割，係法院基於公平之原則，決定適當之方法
    而分割共有物，不受當事人聲明之拘束，而所謂適當方法，無非以參考各項法規
    ，使土地分割後能做有效之利用。本件被上訴人主張以變價分割方式為分割之方
    法，但上訴人乙○○、甲○○則主張以原物分割出各共有人得單獨所有為分割方
    法，渠等所為主張固均非無據。惟土地分割，如過細碎，則地塊畸零，形式不整
    ，不合於經濟使用。其在市地，則無法建築整齊美觀舒適之房屋，對於公共衛生
    、公共安全與市容觀瞻，均有妨害；其在農地，則不適於農事耕作，對農業經濟
    及農業生產，均屬不利。我國土使用不經濟最要者，無過於土地細分，為防止此
    種弊端，最小單位面積，實有加以規定，並禁止其再為細碎分割之必要。土地法
    第三十一條即規定：直轄市或縣（市）地政機關於其管轄區內之土地，得斟酌地
    方之經濟情形，依其性質及使用之種類，為最小面積之規定，並禁止其再分割。
    農業發展條例第十六條規定：每宗耕地分割後，每人所有面積未達０‧二五公頃
    者，不得分割。就前述土地法及農業發展條例之立法目的，均在禁止土地細分避
    免土地難以利用，經濟效用降低。再台灣省畸零地使用規則第三條第一項第一款
    及所附附表一規定，「本規則所稱面積狹小基地，係指基地深度與寬度未達左列
    之規定者：一般建築用地：正面路寬超過七公尺至十五公尺：甲乙建築用地或住
    宅區：最小寬度三˙五公尺，最小深度十四公尺。丁種建築用地及工業區：最小
    寬度：七公尺，最小深度：十六公尺」，該畸零地使用規則亦係考慮建築用地面
    積若過小，將難以利用且經濟效用降低，故特將最小面積予以明定，以資防弊。
    經查：系爭土地為桃園縣中壢平鎮擴大修訂計劃都市計劃土地，且劃歸為住宅區
    用地，此有被上訴人提出桃園縣政府工務局簡便行文表一紙在卷可稽，是該土地
    均得為建築之用。且系爭土地之正面路寬已達八公尺，有被上訴人提出地籍圖謄
    本在卷可憑，若以原物分割，以被上訴人應有部分八十八分之四、上訴乙○○及
    甲○○之應有部分各為八十八分之一計算，被上訴人僅分得十一‧一三平方公尺
    ，上訴人乙○○及甲○○各亦僅分得二‧七八平方公尺，即便上訴人二人保持共
    有，亦為五‧五六平方公尺，此時，該土地因違背上揭規定，將不得單獨申請建
    築執照建蓋房屋，無異使經濟價值降低，應有未洽。
七、再上訴人爰依最高法院八十五年度台上字第一三四三號判決：「依談灣省畸零地
    使用規則第九條第一項但書、第十一條至第十四條之規定，建築基地面積畸零狹
    小不合規定，得與鄰接土地所有人協議調整地形或合併使用，達到規定最小面積
    之寬度及深度，如不能達成協議時，亦得申請調處，調處不成時，基地所有人或
    鄰接土地所有人得就規定最小面積之寬度及深度範圍內土地按徵收補償金額預繳
    承買價款，申請該管地方政府徵收後辦理出售，原審疏未注意，據以如採原物分
    割，將使多數共有人分得之地為畸零地，不能單獨利用，而為之變價分割，自有
    未洽」抗辯系爭土地即使分割後為畸零地，亦為法所許云云。該判決意旨僅在於
    不得單以分割之土地為畸零地為唯一理由判決變價分割，然若法院斟酌分割後土
    地之經濟效益、各共有人之意願、使用現況及地形，本於公平原則後予以變價分
    割，仍為法所允許。本件系爭土地若為原物分割，上訴人各僅分得二．七八平方
    公尺，被上訴人僅分得十一．一三平方公尺，兩造分得之土地均成為零碎之畸零
    地，其經濟價值亦顯著降低，且由於面積過小，難達與其所有鄰地合併使用以增
    進經濟效用之目的，況應有部分佔大部分之共有人丙○○亦同意變價分割，原審
    斟酌上情，本於公平原則，定變賣共有物以價金分配於各共有人之分割方法，將
    兼顧兩造利益之維護，亦可發揮系爭土地之最大經濟效益，並無不當之處，上訴
    人指摘原判決不當求為廢棄原判決，並將系爭土地原物分割，為無理由。
八、據上論結：本件上訴為無理由，爰依民事訴訟法第四百三十六條之一第三項、第
    四百四十九條第一項第、四百六十三條、第三百八十五條第一項前段、第八十五
    條第一項但書，判決如主文。
中        華      民      國        九十      年    十    月    十八    日
                                    臺灣桃園地方法院民事第二庭
~B審判長法官  邱瑞祥
~B法      官  陳心婷
~B法      官  田玉芬
中        華      民      國        九十      年    十    月    二十二  日
~B法院書記官  羅文


司法院資訊處製作；財團法人民間司法改革基金會備份。
